【裁判字號】    97,上易,569
【裁判日期】    990629
【裁判案由】    拆屋還地等
【裁判全文】
臺灣高等法院民事判決                 97年度上易字第569號
    上  訴  人  大豐電線電纜股份有限公司
    法定代理人  甲○○
    訴訟代理人  連元龍律師
                陳建瑜律師
    複代理人    藍健瑋律師
    訴訟代理人  陳瓊苓律師
    被上訴人    祥竑電子有限公司
    法定代理人  乙○○
    訴訟代理人  紀亙彥律師
    複代理人    鈕則慧律師
上列當事人間拆屋還地等事件，上訴人對於中華民國97年5月13
日臺灣臺灣桃園地方法院96年度訴字第1834號判決提起上訴，本
院於99年6月8日言詞辯論終結，判決如下：
    主  文
原判決除確定部分外廢棄。
上開廢棄部分，被上訴人在第一審之訴及假執行之聲請均駁回。
第一審（除確定部分外）及第二審訴訟費用由兩造各自負擔2分
之1。
    事實及理由
一、被上訴人起訴主張：伊所有坐落桃園縣平鎮市○○○段396-
    14地號土地（下稱396-14地號土地）遭上訴人無權占用如原
    判決附圖甲、乙、丙、丁所示部分，興建警衛室、鐵皮垃圾
    屋、停車棚及廠房等地上物，占用面積依序為3.56平方公尺
    、13.94平方公尺、29.78平方公尺、1.38平方公尺。又坐落
    同所396-15地號土地（下稱396-15地號土地）亦遭占用如原
    判決附圖戊所示部分，與建鐵皮廠房，面積35.95平方公尺
    （以下就前揭甲、乙、丙、丁、戊所示之地上物，均簡稱系
    爭地上物），致伊受有相當租金之損害，爰依民法第767條
    前段及第179條規定，求為命上訴人拆除上開地上物，返還
    上開占用土地，並給付新臺幣（下同）33,957元及自起訴狀
    繕本送達翌日起至清償日止，按年息百分之5計付利息，暨
    自起訴狀繕本送達翌日起至拆除上開地上物之日止，按月給
    付1,467元之判決。上訴人則以：伊於民國85年間向訴外人
    辰榮實業股份有限公司（下稱辰榮公司）購買廠房（包括系
    爭地上物）及坐落桃園縣平鎮市○○○段396-5地號之基地
    （下稱396-5地號土地），該廠房及系爭地上物均係辰榮公
    司於77年間所興建之合法建築，並無越界建築無權占用被上
    訴人土地之情事。至桃園縣平鎮地政事務所（下稱平鎮地政
    事務所）目前使用之地籍圖（下稱現行地籍圖）與68年間之
    分割地籍圖不符，且未依早已存在之396-5地號土地北側圍
    牆來繪製界線，故內政部國土測繪中心97年9月7日據現行地
    籍圖標示之經界線所做之越界鑑定，與事實不符。又地政機
    關因土地分割於地籍圖上所繪劃分界線並無確定私權之效力
    ，故法院仍應就界址爭執進行進一步調查，不應以該地籍圖
    為唯一依據，應依68年間之分割地籍圖為據等語，資為抗辯
    。原審判決上訴人應拆除前揭地上物返還占用之土地予被上
    訴人，並應給付被上訴人21,322元本息及自96年11月27日起
    至拆除地上物之日止，按月給付被上訴人880元，駁回被上
    訴人其餘之訴。上訴人就其敗訴部分聲明不服提起上訴，並
    聲明：(一)原判決不利於上訴人部分廢棄。(二)上開廢棄部分，
    被上訴人在第一審之訴及假執行之聲請均駁回。被上訴人就
    其敗訴部分則未據聲明不服，而告確定。
二、經查被上訴人主張坐落396-14地號土地及坐落396-15地號土
    地為其所有，業據其提出土地登記謄本（見原審卷第7頁至
    第8頁、及第18頁至第20頁）為證，且為上訴人所不爭執，
    堪信為真實。又被上訴人主張上訴人所興建之警衛室、鐵皮
    廠房、垃圾屋及停車棚有越界建築在其所有上開土地上，雖
    亦經原審赴現場履勘，並囑託內政部國土測繪中心測量及製
    作鑑定書，標示如原判決附圖甲、乙、丙、丁、戊所示之占
    有情狀，有勘驗筆錄及上開鑑定書在卷可憑（見原審卷第46
    頁至第52頁）。惟被上訴人執此主張上訴人有無權占有其所
    有上開土地，則為上訴人所否認，並抗辯上開內政部國土測
    繪中心之測量係依據不正確之現行地籍圖所為，難認係真實
    可信，而現行地籍圖與68年間之分割地籍圖並不相符，且因
    此所涉及之地籍圖更正案刻正由桃園縣平鎮地政事務所函請
    桃園縣政府核示處理中等語。經查：
（一）被上訴人所有之396-14地號、396-15地號在土地登記謄本
      上登載之面積各為961.33平方公尺、888.31平方公尺（見
      原審卷第7頁至第8頁之土地登記謄本），而本院囑託內政
      部國土測繪中心依現行地籍圖標示之經界線實地測量被上
      訴人上開土地之面積，則各為1000.78平方公尺、898.16
      平方公尺（見本院卷第2卷第49頁之鑑定圖），是396-14
      地號土地實際面積顯然較登記面積多39.45平方公尺，而
      396-15地號土地則多9.85平方公尺，堪認依現行地籍圖經
      界線標示之範圍與土地所有權人依登記所取得土地所有權
      之範圍，顯有出入。次查被上訴人所有之396-14地號及
      396-15地號土地係於94年3月間分別自訴外人三大鋼鐵工
      業股份有限公司（下稱三大公司）所有之396地號及396-3
      地號土地分割新增之地號（見原審卷第7頁至第8頁之土地
      登記謄本及本院卷第1卷第176頁至第178頁之土地登記謄
      本），而上開396地號及396-3地號土地於94年3月間分割
      後，經本院囑託內政部國土測繪中心依現行地籍圖經界線
      實地測量結果，396地號土地實測面積（1650.43平方公尺
      ）較登記面積（1586.67平方公尺）多63.76平方公尺，
      396-3地號土地實測面積（1587.14平方公尺）較登記面積
      （1571.69平方公尺）多15.45平方公尺（均見本院卷第1
      卷第176頁及第178頁之土地登記謄本及本院卷第2卷第49
      頁之鑑定圖）。由此可知，上開396-14地號及396-15地號
      土地尚未分割增加前，原396地號及396-3地號土地依現行
      地籍圖經界線標示之範圍與土地所有權人依登記取得土地
      所有權之範圍即已明顯不符。而上開396、396-3、396-14
      、396-15地號土地確因現行地籍圖標示之經界線，總共取
      得多於土地登記謄本上記載之面積達128.51平方公尺。
（二）至上訴人所有之396-5地號土地經內政部國土測繪中心實
      地測量結果之面積為6114.51平方公尺，則與土地登記謄
      本所載之登記面積6114平方公尺僅多出0.51平方公尺（見
      本院卷第2卷第49頁之鑑定圖及土地登記謄本），與上開
      被上訴人及三大公司多取得之土地面積，顯不相當。此外
      ，其南側相鄰土地即訴外人泰鈿實業股份有限公司（下稱
      泰鈿公司）所有之396-6地號土地之實測面積（4998.83平
      方公尺），亦多於登記面積（4973平方公尺）25.83平方
      公尺（見本院卷第2卷第49頁之鑑定圖）；其北側另一相
      鄰土地即欣利氣體股份有限公司（下稱欣利公司）所有之
      396-4地號土地，實測面積（2448.86平方公尺）亦較登記
      面積（2428平方公尺）多出20.86平方公尺（見本院卷第2
      卷第49頁之鑑定圖）。因此，就土地登記面積及依現行地
      籍圖實測面積之比較，上訴人所有之396-5地號土地面積
      差距雖然極小，但其南北二側之相鄰土地，即被上訴人所
      有之396-14、396-15地號、三大公司所有之396、396-3地
      號、欣利公司所有之396-4地號及泰鈿公司所有之396-6地
      號土地，則均有實測面積多於登記面積達20平方公尺以上
      之情形。此種現象既非僅出現在單純1筆之土地上，則現
      行地籍圖經界線標示之可信度，顯值商榷。
（三）如前所述，被上訴人所有之396-14及396-15地號土地係於
      94年3月間因被上訴人向三大公司購買廠房及基地，始自
      396地號及396-3地號分割新增者，故在未分割前，上訴人
      所有之系爭396-5地號土地實乃與396、396-3地號土地相
      鄰。而上訴人抗辯在被上訴人上開土地未分割出來前，其
      所有之396-5地號土地與北側相鄰土地即396地號、396-3
      地號、396-4地號土地，及與南側396-6地號、396-13地號
      土地，均係以既存圍牆為界，所有土地所有權人及使用人
      向來均相安無事並無異議等語，亦經證人泰鈿公司法定代
      理人丙○○於本院履勘現場時指界屬實（見本院卷第2卷
      第44頁反面）。被上訴人雖主張現行地籍圖並未將上開位
      於396-5地號土地南北側之圍牆標示為界線，故不得以圍
      牆為界址云云，惟亦不否認其向三大公司購買廠房及土地
      時，系爭南北側之圍牆確已存在之事實，並於94年3月間
      取得396-14地號及936-15地號土地所有權後，曾因其上舊
      牆倒塌，再於94年10月間另請人沿舊牆軌跡興建新牆，並
      由向上訴人承租396-5地號土地之鼎群科技股份有限公司
      （下稱鼎群公司）出資工程款21萬元（見本院卷第1卷第
      47頁之鼎群公司函、第102頁反面之勘驗筆錄、第104頁標
      示新舊圍牆之現場圖及第105頁新舊圍牆之現埸照片）。
      堪認在94年3月間以前，原396、396-3、及396-4、396- 5
      、396-6等地號土地之權利人均係依圍牆為分界各自使用
      其所有之土地。次查被上訴人主張上訴人所有系爭地上物
      占有其396-14地號及396-15地號土地之位置，均係在上開
      北側圍牆靠近上訴人所有之396-5地號土地內（見本院卷
      第1卷第104頁之勘驗筆錄現場圖），系爭地上物於85年間
      上訴人向前手辰榮實業股份有限公司購買系爭396-5地號
      土地及其上廠房時多已存在，從未經原396地號、396-3地
      號土地所有權人三大公司及396-4地號土地所有權人欣利
      公司表示異議過，迄被上訴人取得自396地號、396-3地號
      分割新增之396-14地號及396-15地號後之94年3月間，始
      發生本件舊圍牆越界及地上物越界之爭議。
（四）綜上，本件如依現行地籍圖標示之經界線測量，系爭地上
      物係位於被上訴人所有之396-14地號及396-15地號土地上
      ；但如依前述各該土地所有權人以圍牆為土地分界之使用
      現況觀之，系爭地上物係位於北側圍牆靠上訴人所有之
      396-5地號土地上，依使用人之認識，係仍位於396-5地號
      土地上。由此可知396-5地號與其北側相鄰之396-14地號
      、396-15地號（未分割前為396、396-3地號）、及396-4
      地號土地間所存在之圍牆，與地籍圖之經界線並不相符。
      再參諸與上訴人上開396-5地號南側相鄰之訴外人泰鈿公
      司所有之396-6地號土地，雖以泰鈿公司所有之南側圍牆
      作為界址，惟經本院囑託內政部國土測繪中心依現行地籍
      圖標示之經界線測量結果，泰鈿公司所有之南側圍牆則已
      越界而坐落在396-5地號土地上（見本院卷第2卷第48頁至
      第49頁之鑑定圖及說明）。益見現行地籍圖所標示之經界
      線與土地使用人所賴以為界之圍牆界線，完全不相符。再
      查上開各筆土地均分割自396地號土地，而396地號土地係
      於65年間首次編定地號，當時土地總面積為10265平方公
      尺，其後於68年9月間與306-157地號、306-161地號合併
      ，總面積成為19895平方公尺，並分割增加396-3至396-8
      地號土地，自此時起無論各該土地再做何種分割變化，其
      等之總登記面積，均未曾再改變（見原審卷第89頁所附平
      鎮地政事務所製作之土地分割合併變化明細表、第17頁至
      第20頁、第24頁至第32頁、及本院卷第1卷第137頁至第17
      3頁、本院卷第2卷第21頁至第29頁之土地登記謄本），故
      如有上揭所指之登記與實測面積不符情形，自應認係現行
      地籍圖之經界標示有誤。而證人即平鎮地政事務所測量人
      員梁新栖亦在原審到場證述：伊於94年5月、6月間曾至上
      訴人公司進行測量，當時發現現行地籍圖與現況圍牆位置
      不符，土地現況位置雖與68年間土地分割時繪製之地籍圖
      相符，但與現行地籍圖不符，有可能是因現行地籍圖係直
      接由68年分割地籍圖套繪過來時，產生誤差所致，而68
      年分割地籍圖則與65年間第1次規劃登錄396地號之地籍圖
      （正圖）大外圍相符等語（見原審卷第122頁及第124頁）
      ，足見現行地籍圖確有誤差之情形。此外，平鎮地政事務
      所亦認現行地籍圖有誤差並有更正必要而多次召開協調會
      處理（見原審卷第68頁至第69頁及第72頁至第114頁所附
      平鎮地政事務所召開協調會紀錄及相關資料），雖嗣因部
      分地主未克到場致未能達成協議，但已堪認現行地籍圖確
      有與使用權利現況及登記權利範圍不符之情形。從而，內
      政部國土測繪中心依現行地籍圖標示之經界線，而為上訴
      人所有系爭地上物係坐落於396-14地號及396- 15地號土
      地上之測量結果，尚不足為憑。
（五）末查現行地籍圖就與上訴人所有396-5地號土地相鄰之土
      地即396、396-3、396-4、396-14、396-15、396-6等地號
      土地之經界線標示，既有誤差，而此項誤差並不能經由本
      件拆屋還地訴訟之審理所得完全解決，須由地政機關依土
      地登記謄本關於各該筆土地登記面積之記載，及勘查土地
      之實際使用情狀，於損害最小之原則下，將各該土地重新
      測量並繪製地籍圖，以確定上開土地之經界，並予以更正
      。或應由有爭執之土地所有權人以其餘之土地所有權人為
      對造提起確認界址之訴訟，始能解決所有相關土地經界之
      問題。而於上開所有土地經界線未獲確認前，被上訴人據
      上開內政部國土測繪中心依現行地籍圖之標示所測量鑑定
      之結果，主張上訴人所有之系爭地上物無權占有其所有之
      396-14地號及396-15地號土地，即難認可取。
三、綜上所述，被上訴人依民法第767條前段之規定及不當得利
    之法則，請求上訴人拆除如原判決附圖甲、乙、丙、丁、戊
    所示之地上物（面積各如原判決附圖所示），返還上開占用
    土地，及給付21,322元及自96年11月27日（即起訴狀繕本送
    達翌日）起至清償日止，按年息百分之5計算之利息，並自
    96年11月27日起至拆除上開地上物之日止，按月給付880元
    ，並非有據，不應准許。從而，原審就此部分所為上訴人敗
    訴之判決，尚有未洽。上訴論旨指摘原判決此部分不當，求
    予廢棄改判，為有理由。又本件被上訴人雖係請求拆屋還地
    及不當得利，惟兩造之爭執涉及經界，如由被上訴人負擔全
    部訴訟費用，顯失公平，故依民事訴訟法80條之1規定，命
    被上訴人負擔2分之1。
四、兩造其餘之攻擊或防禦方法，及未經援用之證據，經本院斟
    酌後，認為均不足以影響本判決之結果，爰不再逐一詳予論
    駁，併此敘明。
五、據上論結，本件上訴為有理由，依民事訴訟法第450條、第
    80條之1，判決如主文。
中    華    民    國    99    年    6    月    29     日
                    民事第十六庭
                        審判長法  官  王聖惠
                              法  官  呂淑玲
                              法  官  謝碧莉
正本係照原本作成。
不得上訴。
中    華    民    國    99    年    6     月    30    日
                              書記官  李翠齡

司法院資訊處製作；財團法人民間司法改革基金會備份。
